【裁判字號】    91,上易,828
【裁判日期】    920305
【裁判案由】    詐欺
【裁判全文】
臺灣高等法院臺南分院刑事判決          九十一年度上易字第八二八號  Ａ
      上  訴  人  臺灣臺南地方法院檢察署檢察官
      被      告  乙  ○  ○
      共      同
      選任辯護人  蘇  文  奕  律師
右上訴人因被告等詐欺案件，不服臺灣臺南地方法院八十九年度易字第一二八九號中
華民國九十一年五月三日第一審判決（起訴案號：臺灣臺南地方法院檢察署八十九年
度偵字第一三九五號），及聲請併案審理（九十年度偵字第五二一號），提起上訴，
本院判決如左：
      主      文
原判決撤銷。
乙○○、甲○○共同連續意圖為自己不法之所有，以詐術使人將本人之物交付，乙○○處有期徒刑陸月，甲○○共處有期徒刑月，如易科罰金，均以參佰元折算壹日。
      事      實
一、乙○○、甲○○二人係母子，共同基於意圖為自己不法所有之概括犯意，於民國
    （下同）八十八年九月底，先後多次向岡大鋼鐵有限公司（下稱岡大公司）誆稱
    渠等分別係角色集團永旺鐵鍊股份有限公司（未經合法設立，下稱永旺公司）之
    負責人及經理，儀翔鐵鍊股份有限公司（下稱儀翔公司）為剛頂下之旗下企業，
    並出示「角色集團永旺鐵鍊股份有限公司總裁黎巧莉」、「角色集團永旺鐵鍊股
    份有限公司經理甲○○」之名片取信告訴人，同時以甲○○已屆退伍要創業為由
    ，向岡大公司購買「低碳鋼線材」鋼材原料，致使岡大公司誤信為真，乃與乙○○、甲○○約定自八十八年九月二十八日起開始出貨，以每月出貨量結帳後一個
    月內付清該月之貨款。岡大公司依乙○○指示：第一批貨分別於八十八年九月二
    十八日、同年月二十九日及八十八年十月六日送貨至國琤企業公司（下稱國琤公
    司）；第二批貨於八十八年十月二十一日及同年月二十二日送貨至永旺電鍍廠（
    被告卓素貞前夫王國泰之電鍍廠）；第三批貨於八十八年十月二十七日，經被告
    乙○○通知司機送貨至高速公路仁德交流道下往台南方向空地，隨即又更改送貨
    地點至岡山魚市場即耿義鐵業有限公司（下稱耿義公司）處，由乙○○及甲○○
    到場收取貨物，隨即以八十萬元之代價將上開價值一百零六萬三百二十七元之鋼
    材轉賣耿義公司。卓、王二人先後向岡大公司進貨，九月份鋼材貨款計為新台幣
    （下同）三十七萬零一百七十七元，十月份貨款為二百八十六萬七千三百五十元
    ，總計貨款為三百二十三萬七千五百二十七元。嗣岡大公司於八十八年九月底結
    帳，依約請款時，卓、王二人早將鋼材原料轉賣他人，卻仍藉故拖延付款，且因
    卓、王二人一再變更送貨地點，岡大公司起疑未再出貨，不斷向卓、王二人催收
    積欠貨款，卓、王二人始於同年十一月一日交付發票日均為八十八年十二月三十
    一日，分別由甲○○、洪美金為發票人所開立之支票（票面金額分別為三十二萬
    三千九百五十元、五十二萬三千元）二紙抵償，餘貨款則未支付，而上開二張支
    票屆期提示亦均遭退票不獲付款，岡大公司再催收貨款，卓、王二人仍置之不理
    且避不見面，岡大公司至此始知受騙。
二、案經岡大公司訴由臺灣台南地方法院檢察署檢察官偵查起訴。
      理      由
一、訊據被告乙○○、甲○○二人固不否認曾於八十八年八月二日向原負責人戊○○○購買儀翔公司廠房內之機械及生財器具，擬成立永旺公司從事鐵鍊生意不諱，
    惟矢口否認有何詐欺犯行，辯稱：因渠等不善經營且忙於其他事業，於八十八年
    八月二十日復將該等機械設備出租予儀翔公司由戊○○○經營，租賃條件中包括
    將被告甲○○之臺南市第三信用合作社安平分行，及大安商業銀行西門分行之甲
    存支票借予戊○○○使用，此後即未再參與業務，更沒有向告訴人岡大公司購買
    鋼材，實際與告訴人交易者為戊○○○云云。經查：
（一）右揭事實業據告訴人於原審偵審中及本院指述甚詳，核與證人即耿義公司實際
      負責人丙○○證述：「曾經載過四車原料沒錯。（岡大公司交運單）二張內簽
      名陳姓係公司會計簽名的，簽王姓（被告甲○○自承係其所簽收，參本院九十
      一年九月十六日訊問筆錄）係儀翔公司人員所簽名。」（見原審卷第一九四頁
      ）、「在（八十八年）十月間我向乙○○買四台拖車的線材盤元，初始以電話
      聯絡，他打電話來的，送貨單是永旺公司，價金八十多萬元。」、「乙○○說
      儀翔是她接管，永旺沒有申請下來，暫時以儀翔發票使用。發票是伍拾萬、陸
      拾萬，共壹百一十萬元。我買的貨是八十萬元，另外十萬元是要替戊○○○還
      的，戊○○○欠我四十多萬元，當時她與戊○○○還在公司。」（見本院九十
      一年十二月十九日訊問筆錄）等語及證人即原儀翔公司負責人戊○○○證述：
      「（儀翔公司）以前是我經營的，現在未經營，於民國六十幾年經營至八十八
      年後就未再經營了，之後公司就轉讓給乙○○經營‧‧‧公司於八十八年八月
      頂讓的，公司設在台南縣，公司頂讓後尚在該公司工作，從事業務員。」等語
      互核相符，復有名片乙份、應收帳款明細表二份、發票二紙、支票暨退票理由
      單二份等影本附於偵查卷內可資佐證，亦有告訴人提出交運單十三紙影本附於
      本院卷足參。
（二）被告乙○○辯稱伊於八十八年八月二日頂讓儀翔公司後，原有意另以永旺公司
      名義經營，但因缺乏專業知識，遂於八十八年八月二十日，又將該公司出租予
      戊○○○，每月收取租金三萬元，並將甲○○於臺南市第三信用合作社安平分
      行、大安商業銀行西門分行支票所申請之支票借予戊○○○使用，固提出其與
      戊○○○之協議書乙份為證。惟查：
  １．被告乙○○自陳伊頂讓儀翔公司時，該公司每月可賺三、四十萬元，卻於八十
      八年八月二日甫頂讓儀翔公司，旋即於同月二十日出租予戊○○○，除僅收取
      每月三萬元租金外，更將被告甲○○之支票無條件借予戊○○○使用等情，與
      常理有違；審之證人戊○○○亦到庭否認該協議書之真正，均難僅憑被告乙○○提出之上開協議書推認伊於頂讓儀翔公司未久，旋即由戊○○○擔任儀翔公
      司之實際負責人。縱使該協議書確係真正，審諸協議書內容，除提及被告乙○○將廠房內機械、所有生財器具出租給乙方即戊○○○外，對於雙方就公司營
      運之權利義務分擔，則付之闕如，該協議書亦難作為認定公司實際由戊○○○
      經營之依據。
  ２．本件買賣之接洽過程，均係被告乙○○與甲○○分別以永旺公司之負責人黎巧
      莉及經理甲○○身份陸續向告訴人訂購，告訴人始將鋼材原料依指示送往國琤
      公司、永旺電鍍廠、耿義公司等情，已據告訴人之代理人己○○指訴甚明，並
      提出名片、交運單等為證，業如前述。且告訴人送交第一批貨予國琤公司加工
      後，再出貨交由「永旺公司」司機簽名載回等情，亦經證人即國琤公司負責人
      洪金鶴到庭證述無訛，並提出出貨單二十紙附於原審卷可稽（見原審卷第一七
      九頁、一八二至一八七頁）；第二批貨之指送地點為永旺公司，交運單上亦載
      明「永旺（電鍍廠）」，並由被告乙○○以「黎」姓簽收，有上開交運單附於
      偵查卷內可考（參見偵查卷第四八頁），且為其所坦承；第三批貨則於八十八
      年十月二十七日，經被告乙○○通知司機送貨至高速公路仁德交流道下往台南
      方向空地，隨即又更改送貨地點至岡山魚市場即耿義鐵業有限公司（下稱耿義
      公司）處，由被告乙○○及甲○○親自到場收取貨物等情，亦為被告卓、王二
      人所不否認，在在足認向告訴人訂貨者，係自稱為永旺公司負責人及經理之被
      告二人。審諸被告乙○○、甲○○頂讓儀翔公司後，原有意將公司名稱改為「
      永旺鐵鍊股份有限公司」，然因申請營利事業登記未獲准許等情，亦為被告乙○○於本院審理時所自承（本院八十九年六月二十八日訊問筆錄），則永旺公
      司既尚未成立，而儀翔公司亦未消滅，戊○○○果再承租儀翔公司，自應繼續
      沿用已經營二、三十年之儀翔公司老字號方符常情，豈有以他人擬成立之永旺
      公司名義對外交易之理？又證人丙○○於原審審理時，亦證稱：「（向儀翔公
      司購買出面何人？）係一位黎小姐，之前我們與戊○○○經營，戊○○○當時
      係以儀翔公司名義與我們交易，當時黎小姐在十月二十三日左右前來我們交易
      ，自稱盤讓戊○○○之儀翔公司並預備改名永旺公司，因為申請尚未下來，所
      以暫用儀翔公司名義。」等語（見原審卷第一九四、一九五頁），其後更當庭
      指認該「黎小姐」即為被告乙○○（見原審卷第二０九頁），足見與耿義公司
      交易之人為被告乙○○二人。另參以與告訴人聯繫交易事宜之人均透過被告卓
      、王二人名片「永旺公司」所示電話，有告訴人提出之八十八年十月份至十二
      月份通話明細清單附於原審卷內可參（見原審卷第一五二頁至一六八頁），審
      諸申請行動電話之人莫不隨身攜帶行動電話以備隨時與他人聯繫，而該行動電
      話號碼又與被告卓、王二人出示名片記載相同，應認係被告卓、王二人透過所
      申請之行動電話與告訴人聯繫，較符常情。綜觀上情，足見本件買賣確係由被
      告乙○○與甲○○分別以永旺公司名義向告訴人購買鋼材並以永旺公司名義與
      國琤公司及耿義公司接洽交易。
  ３．又告訴人於八十八年十月二十六日依被告乙○○之指示，將出貨價格計一百零
      六萬三百二十七元之鋼材送至耿義公司，耿義公司除當天交付票面金額為四十
      一萬三千二百二十元支票一紙與被告乙○○與甲○○外，隔天並依被告甲○○
      之指示將三十九萬五千五百元之金額匯入台南市第三信用合作社第00000
      000000000帳號，戶名甲○○之帳戶內。被告乙○○、甲○○收受耿
      義公司上開八十萬八千七百二十元之鋼材價金，同時交付金額分別為四十七萬
      二千五百元及六十三萬元之儀翔公司八十八年九、十月份統一發票二紙作為憑
      據等情，業據證人丙○○證述無訛（見原審九十年七月十八日筆錄），並有其
      提出之應收帳款明細表、高雄銀行鼓山分行支票、高雄銀行匯款收入傳票等影
      本各乙紙及發票影本二紙附於偵查卷及原審卷內可考（見偵查卷第五一頁、原
      審卷第二二四頁至二二六頁），可見被告乙○○、甲○○於收到告訴人運送之
      鋼材原料後，隨即將該批原料轉賣他人。又被告乙○○、甲○○於告訴人不斷
      催收貨款乃交付告訴人二紙支票（總計金額為八十四萬六千九百五十元），餘
      款則未支付。然則上開二紙分別由甲○○開立，大安商業銀行台南分行，面額
      三十二萬三千九百五十元之支票、洪美金開立安泰商業銀行高雄分行，面額五
      十二萬三千元之支票，經告訴人於八十八年十二月三十一日到期兌現，均遭退
      票等情，亦有告訴人提出之支票暨退票理由單影本各二份附於偵查卷內可稽（
      見偵查卷第七、八頁內），是被告乙○○、甲○○二人收受告訴人運送之鋼材
      原料後，均未支付分文。查上開支票帳戶亦分別於八十八年十二月十日、八十
      九年一月四日列為拒絕往來戶，有大安商業銀行台南分行（八十九年）安南發
      字第００三三號函、安泰商業銀行高雄分行安高字第八一二號函，分別函覆原
      審所附資料足參（見原審卷第二十頁、第七九至八三頁），足見被告乙○○、
      甲○○顯係先向告訴人連續二次詐購鋼材原料，分文未付後，又以低於進貨價
      格轉售與他人得利，被告二人有不法所有之意圖甚明。雖被告乙○○辯稱：「
      八十八年十月二十七日有到岡山魚市場，本來我想頂下他公司，才會去岡山。
      」（見偵查卷第二九頁）、「前往岡山係戊○○○拜託其清點貨物，後耿義公
      司開票四十多萬元，是戊○○○向其借款的」（見原審卷第二三頁）、「（最
      後一次送至岡山何時？）「係戊○○○向我借票，於票期屆至前戊○○○打電
      話告訴我說他將鋼材賣給耿義，叫我直接向耿義收款。」云云（見原審卷第一
      ０二頁），然其先後供述不一，又無法提出戊○○○確實向其借款或借票之憑
      據，是被告乙○○此部分之辯解，已難採信。
  ４．至被告甲○○辯稱：對於伊母親即被告乙○○頂下儀翔公司，嗣又轉租予戊○○○，其間如何與告訴人交易之經過，均不清楚。伊僅將支票交由被告乙○○
      處理，八十八年十月二十七日當天係因被告乙○○喝醉，才載伊母親到岡山，
      伊並沒有告訴證人丙○○台南第三信用合作社之帳號，也沒有向告訴人訂購鋼
      材云云。惟查，被告甲○○於偵查中自承印有「永旺公司經理甲○○」之名片
      ，告訴人參觀公司時，伊交給告訴人該名片等語（見偵查卷第二八頁）；另本
      院審理時亦自承告訴人送至耿義公司之鋼材原料確係伊親自簽收於交運單無誤
      ，有交運單二紙附於偵查卷內可參（見本院九十一年九月十六日訊問筆錄、偵
      查卷第五二、五三頁），核與證人丁○○（一同與證人丙○○向被告購買鋼材
      ）證述：「（甲○○送貨的？）他跟貨車來的。第一天黎小姐（即被告乙○○
      ）與甲○○來，第二天只有甲○○來‧‧‧」等情節相符，是被告甲○○確實
      參與本件鋼材原料之買賣。且證人丁○○於本院審理時亦證稱：黎小姐當時很
      正常並沒有喝酒等語（見本院九十二年一月三日辯論筆錄），是被告甲○○上
      開辯詞，均顯不足採。
  ５．綜上所述，被告二人於八十八年八月間頂讓儀翔公司後，以申請成立之永旺公
      司尚未登記通過，暫以儀翔公司名義對外營業，使告訴人誤信渠等有能力及意
      願要購買鋼材原料，乃依被告二人陸續指示出貨，總計交付價值三百二十三萬
      七千五百二十七元之鋼材原料後，隨即將部分鋼材以低於進貨價之價格轉賣他
      人得利，又未支付分文鋼材貨款與告訴人，被告二人於進貨之初主觀上即連續
      有意圖為自己不法所有之概括犯意甚明，本件事證明確，被告乙○○、甲○○
      犯行堪以認定，上開所辯，顯係卸責之詞，委無足採。
三、核被告所為，係犯刑法第三百三十九條第一項之詐欺取財罪。被告乙○○與甲○○二人間，有犯意聯絡及行為分擔，均為共同正犯。又被告二人先後多次詐欺告
    訴人之犯行，其時間緊接，手法類似，所犯構成要件相同罪名，顯係基於概括犯
    意反覆為之，為連續犯，應依刑法第五十六條規定，論以一罪，並依法加重其刑
    。原審疏未深入調查明白，遽認被告二人自始並無蓄意行詐之積極證據，認定本
    件係屬民事糾葛，而諭知無罪，即有未當，公訴人上訴指摘原判決不當，則非無
    理由，應由本院將原判決撤銷改判。
四、按刑法第四十一條業經立法院於九十年元月四日修正，將易科罰金之適用範圍擴
    大為五年以下有期徒刑之罪，並經總統於九十年一月十日公布，同月十二日生效
    ，被告二人於八十九年九月間犯詐欺取財罪，其犯罪時間，在新法修正前，所犯
    詐欺罪，其最高本刑為五年以下有期徒刑，新舊法比較結果，以新法又利於被告
    ，自應適用最有利於被告新法，爰審酌被告二人犯罪之動機、目的、手段、品行
    、生活狀況、智識程度、犯罪所生之損害，及犯罪後態度等一切情狀量處如主文
    第二項所示之刑，並諭知易科罰金以參佰元折算壹日。
五、本件檢察官另案以九十年度偵字第五二一號移送併辦意旨略以：八十八年九月至
    十一月間，被告曾以永旺公司名義向告訴人頂集公司訂購不鏽鋼線材，合計二十
    九萬九千九百十三元，後被告均避不付款，該永旺公司也搬走不知去向，因認此
    部分犯罪事實與上開論罪科刑之部分有連續犯之裁判上一罪關係。然查：本件係
    因告訴人曾與永旺公司之前身儀翔公司交易，被告二人以併購儀翔公司之集團負
    責人及經理身份詐欺本件告訴人財物，而前揭移送併辦之犯行係由被告二人逕以
    虛設之永旺公司名義詐購貨物，二者之詐欺手法不盡相同，顯難認二者間有何概
    括之犯意聯絡存在，自無從成立公訴人所指之連續犯關係，則裁判上一罪之關係
    既不存在，爰將上開移送併辦部份均退回原檢察官另行處理，併此敘明。
據上論結，應依刑事訴訟法第三百六十九條第一項前段、第三百六十四條、第二百九
十九條第一項前段、刑法第二條第一項前段、第二十八條、第五十六條、第三百三十
九條第一項、修正後第四十一條第一項前段，罰金罰鍰提高標準條例第一條前段、第
二條，判決如主文。
本案經檢察官林炎昇到庭執行職務。
中    華    民    國      九十二      年      三      月        五      日
                                  臺灣高等法院臺南分院刑事第三庭
                                      審判長法官  黃    崑    宗
                                    法官
                                            法官  林    勝    木
右正本證明與原本無異。
不得上訴。
                                      法院書記官  吳    秋    賢
中    華    民    國      九十二      年      三      月        六      日
附錄：本判決論罪科刑法條
中華民國刑法第三百三十九條第一項
 (普通詐欺罪)
意圖為自己或第三人不法之所有，以詐術使人將本人或第三人之物交付者，處五年以
下有期徒刑、拘役或科或併科一千元以下罰金。


司法院資訊處製作；財團法人民間司法改革基金會備份。
